---
title: "Bài tập 2 - Mô hình hóa thống kê"
author: "Nhóm 10: Trịnh Quang Trí - 23C23011, Phạm Thị Hòa - 23C23007"
output: pdf_document
header-includes:
- \usepackage[utf8]{vietnam}
- \title{Welcome to \LaTeX{} Workshop}
---

```{r}
setwd("C:/Users/COMPUTER/OneDrive/Desktop/R/MoHinhHoaThongKe")
```
# EDA
## Đọc dữ liệu
```{r}
library(readxl)
library(dplyr)
options(repr.plot.width = 20, repr.plot.height =10)
boston <- read_xlsx('Boston.xlsx')
boston
```
Bộ dữ liệu Nhà ở Boston là kết quả từ thông tin được thu thập bởi Dịch vụ Thống kê Dân số Hoa Kỳ về nhà ở trong khu vực của Boston, Massachusetts. Mô tả các cột trong bộ dữ liệu như sau:

- crim : Tỉ lệ tội phạm trên đầu người theo thành phố
- zn: Tỉ lệ đất dành cho mục đích ở, được quy hoạch cho các lô đất trên 25.000 feet vuông
- indus: Tỉ lệ diện tích doanh nghiệp không bán lẻ trên mỗi thị trấn
- chas: Biến giả Charles River (1: nếu khu vực giáp sông; 0: nếu không)
- nox: Nồng độ oxit nitric (phần trăm trên 10 triệu)
- rm: Số phòng trung bình trên mỗi căn nhà ở
- age: Tỉ lệ các đơn vị đã được sở hữu và xây dựng trước năm 1940
- rad: Khoảng cách có trọng số đến năm trung tâm việc làm ở Boston
- tax: Tỷ lệ thuế tài sản trị giá đầy đủ mỗi 10.000 đô la
- ptratio: Tỷ lệ học sinh - giáo viên theo thị trấn
- black: Tỉ lệ người da đen theo thị trấn
- lstat: Tỉ lệ phần trăm của dân số có địa vị xã hội thấp
- medv: Giá trị trung vị của các căn nhà đã được sở hữu, tính bằng nghìn đô la

## Kiểm tra kiểu dữ liệu
```{r}
str(boston)
```
Hầu hết các biến đều có kiểu dữ liệu dạng số, nên ta không cần thực hiện bước encode dữ liệu.

## Các thông số thống kê cơ bản
```{r}
summary(boston)
```

## Kiểm tra số lượng các giá trị duy nhất mỗi biến
```{r}
sapply(boston, function(x) length(unique(x)))
```
Ta thấy, biến *chas* là biến định tính duy nhất trong bảng dữ liệu (ta không sử dụng biến này trong các phân tích của biến định lượng). Tuy biến *zn*, *rad* và *ptratio* không có nhiều giá trị duy nhất nhưng vẫn là các biến định lượng với phần lớn giá trị là số rời rạc (ta sẽ không xử lí ngoại lai các biến này).

## Kiểm tra dữ liệu khuyết
```{r}
colSums(is.na(boston))
```
Không có quan trắc nào bị khuyết thông tin ở các biến

## Kiểm tra mối tương quan giữa các biến định lượng
```{r}
corrplot::corrplot(cor(boston[,-4]), addCoef.col = "grey")
```

- Dường như có một mối tương quan khá cao giữa hai biến *rad*, *tax* (> 90%) --> Có khả năng hai biến này phản ánh chung một khía cạnh ảnh hưởng đến giá nhà, nên khi xây dựng mô hình với đồng thời hai biến này có thể gây ra hiện tượng đa cộng tuyến.

- Biến phụ thuộc *medv* có quan hệ tuyến tính khá tốt với hai biến *lstat* và *rm*.

## Kiểm tra sự tuyến tính
```{r}
# Giữa biến phụ thuộc medv và 6 biến định lượng đầu tiên bằng biểu đồ scatter plot
pairs(~medv + crim + zn + indus + nox + rm + age, boston)
```

```{r}
# Giữa biến phụ thuộc medv và 6 biến định lượng tiếp theo bằng biểu đồ scatter plot
pairs(~medv + dis + rad + tax + ptratio + black + lstat, boston)
```
Giống với kết quả thu được từ ma trận hệ số tương quan, ta chỉ nhìn thấy mối quan hệ tuyến tính tương đối cao ở biến phụ thuộc *medv* với hai biến *rm* và *lstat*

## Kiểm tra phân phối chuẩn trên các biến định lượng
```{r}
library(rstatix)
library(dplyr)
boston %>%
  shapiro_test(crim, zn, indus, nox, rm, age, dis, rad, tax, ptratio, black, lstat) %>%
  arrange(variable)
```
Giả định về các biến dự báo có phân phối chuẩn không thỏa, vì các giá trị p-value đều nhỏ hơn ngưỡng $\alpha$. Ta sẽ tiếp tục quy trình xây dựng mô hình dự báo và bỏ qua giả định này.

## Kiểm tra giá trị ngoại lai
```{r}
# Kiểm tra bằng biểu đồ boxplot
boxplot(boston[, -4])
```
Ta thấy có sự xuất hiện của giá trị ngoại lai trên các biến (kể cả biến phụ thuộc *medv*), nên đầu tiên ta sẽ thực hiện phân tích các giá trị ngoại lai của biến dự báo *medv*. 


```{r}
# Tách dữ liệu với giá trị medv ngoại lai
boston1 <- boston[boston$medv > (quantile(boston$medv, 0.75) + 1.5*(quantile(boston$medv, 0.75) - quantile(boston$medv, 0.25))), ]
```

```{r, warning= FALSE}
# Vẽ boxplot cho so sánh giá trị outlier và tất cả giá trị của biến phụ thuộc
d <- rbind(cbind(stack(boston), group='Ban đầu'), cbind(stack(boston1), group='Ngoại lai'))
library(ggplot2)
ggplot(d, aes(group, values)) +
  geom_boxplot() +
  facet_wrap(~ind, scales='free_y')
```

Từ các biểu đồ boxplot trên, ta có thể thấy giá trị biến *mdev* cao hơn hẳn các giá trị còn lại không phải bởi vì bất kì sự phân bố bất thường của dữ liệu ở biến nào cả. Nên ta sẽ không tách các giá trị này ra để xây dựng một mô hình riêng biệt.

```{r, warning=FALSE}
# Chia dữ liệu
library(caret)
set.seed(18)
training.samples <- createDataPartition(y = boston$medv, p = 0.8, list = FALSE)
train.data  <- boston[training.samples, ]

test.data <- boston[-training.samples, ]
dim(train.data)
dim(test.data)
```

Ta tiến hành chia dữ liệu thành tập train và tập test, nhằm chỉ xử lý dữ liệu trên tập train để có thể đảm bảo ta xây dựng được mô hình hồi quy tốt nhất từ tập train, đồng thời vẫn có thể giữ được sự phản ánh dữ liệu thực tế của tập test.

```{r}
# Tính tỷ lệ giá trị outlier trên các biến định lượng liên tục
for (i in c(1, 3, 5, 6, 7, 8, 10, 12, 13, 14)) {
    Q1 <- quantile(train.data[[i]], 0.25)
    Q3 <- quantile(train.data[[i]], 0.75)
    IQR <- Q3 - Q1
    outliers <- train.data[train.data[[i]] < (Q1 - 1.5 * IQR) | train.data[[i]] > (Q3 + 1.5 * IQR), ]
    n_out <- nrow(outliers)
    print(paste("Tỷ lệ giá trị outlier của biến", colnames(train.data[, i]), ": ", round(n_out*100/nrow(train.data), 2), "%"))
}
```
Giá trị ngoại lai trên các biến chiếm tỷ lệ tương đối cao, vì vậy ta không nên xủ lý bằng cách loại bỏ các giá trị này trên bộ dữ liệu $\rightarrow$ Xử lý bằng cách đưa các giá trị ngoại lai về giá trị ngưỡng (Q1 - 1.5xIQR) và (Q3 + 1.5xIQR)


```{r}
# Xử lý các outlier bằng cách đưa về giá trị ngưỡng (Q1 - 1.5*IQR) và (Q3 + 1.5*IQR)
for (i in c(1, 3, 5, 6, 7, 8, 10, 12, 13, 14)){
  Q1 <- quantile(train.data[[i]], 0.25)
  Q3 <- quantile(train.data[[i]], 0.75)
  IQR <- Q3 - Q1
  low_out <- which(train.data[[i]] < Q1 - 1.5*IQR)
  up_out <- which(train.data[[i]] > Q3 + 1.5*IQR)
  train.data[low_out, i] <- Q1 - 1.5*IQR
  train.data[up_out, i] <- Q3 + 1.5*IQR
}
```


```{r}
# Kiểm tra lại bằng biểu đồ boxplot
boxplot(train.data[, c(1, 3, 5, 6, 7, 8, 10, 12, 13, 14)])
```

# Mô hình hồi quy tuyến tính


## Kiểm tra hiện tượng đa cộng tuyến
```{r, warning=FALSE}
# Xây dựng mô hình đầy đủ
full_model <- lm(medv~.,data = train.data)
summary(full_model)
```
```{r, warning=FALSE}
# Tính chỉ số VIF cho mô hình đầy đủ
library(car)
vif_values <- vif(full_model)
vif_values
```
Chỉ số VIF ở ba biến *rad*, *tax* và *crim* vượt ngưỡng 5, hiện tượng đa cộng tuyến ở ba biến này có ảnh hưởng đến hiệu quả của mô hình. Vì vậy, ta quyết định loại bỏ biến *rad* (có chỉ số VIF cao nhất) ra khỏi mô hình.


```{r}
# Xây dựng mô hình đầy đủ mới
model <- lm(medv~. -rad,data = train.data)
summary(model)
```

```{r}
# Tính chỉ số VIF cho mô hình mới
vif_values_n <- vif(model)
vif_values_n
```
Chỉ số VIF ở hai biến *tax* và *crim* vẫn còn vượt ngưỡng 5, nên ta tiếp tục loại bỏ biến *tax* (với chỉ số VIF cao nhất) ra khỏi mô hình.
```{r}
# Xây dựng mô hình đầy đủ mới
model <- lm(medv~. -rad -tax,data = train.data)
summary(model)
```

```{r}
# Tính chỉ số VIF cho mô hình mới
vif_values_n <- vif(model)
vif_values_n
```

Các giá trị VIF đã nằm dưới ngưỡng 5 --> Hiện tượng đa cộng tuyến không còn ảnh hưởng đáng kể đến mô hình hồi quy nữa. Ta tiếp tục quy trình chọn biến cho mô hình hồi quy bằng phương pháp step - backward dựa vào chỉ số AIC.

## Thực hiện chọn biến cho mô hình bằng phương pháp step - backward
```{r}
model_best <- step(model, direction = "backward",trace = TRUE)
summary(model_best)
```

Sau khi thực hiện chọn biến bằng phương pháp step - backward, ta thu được mô hình hồi quy với các biến được giữ lại đều có ảnh hưởng đến giá trị của biến phụ thuộc (p-value < 0.05).
```{r}
model_best$anova
```
Ta thấy giá trị AIC và RSS khi lần lượt loại bỏ các biến *indus*, *black* và *age* là thay đổi không nhiều, nên với mô hình đầy đủ ban đầu với 11 biến (đã loại bỏ biến *rad* và *tax*) không làm tăng hiệu quả của mô hình, mà còn làm mô hình over-fitting với tập dữ liệu train --> Ta chọn mô hình rút gọn với 8 biến phụ thuộc (*medv ~ crim + zn + chas + nox + rm + dis + ptratio + lstat*) 

## Sử dụng mô hình sau khi chọn biến để dự đoán tập dữ liệu test

```{r}
# Tính RMSE
RMSE(predict(model_best, test.data), test.data$medv)
# Thông số thống kê của biến phụ thuộc medv
summary(boston$medv)
# Tính R^2
R2(predict(model_best, test.data), test.data$medv)
```

```{r}
# Vẽ biểu đồ scatterplot cho phần dư
plot(predict(model_best, test.data) - test.data$medv, ylab = 'Residual')
```
Từ hai kết quả, ta có các kết quả sau:

- Giá trị RMSE sau khi tính toán là 4.567 - so với khoảng phân bố giá trị của biến *medv* thì giá trị này tương đối tốt.
- Biểu đồ phân bố phần dư cho thấy, sai số giữa giá trị dự báo và giá trị thực tế có xu hướng tập trung về giá trị 0 và biến thiên chủ yếu trong khoảng (-5 , 5).
- Giá trị $R^2$ là 0.75.

Kết luận: Mô hình hồi quy được xây dựng với 8 biến phụ thuộc (*medv ~ crim + zn + chas + nox + rm + dis + ptratio + lstat*) giải thích khá tốt giá nhà ở Boston.